【裁判字號】    97,訴,2092
【裁判日期】    971217
【裁判案由】    確認通行權存在等
【裁判全文】
臺灣臺中地方法院民事判決              97年度訴字第2092號
原      告  甲○○
訴訟代理人  蔡得謙律師
            何立斌律師
被      告  乙○○
            財政部國有財產局
上列一人
法定代理人  丁○○  住同上
訴訟代理人  己○○  住臺中市○.
複  代理人  丙○    住同上
被      告  庚○○  住臺中市○.
訴訟代理人  戊○○  住同上
上列當事人間請求確認通行權存在等事件，本院於民國97年12月
3日言詞辯論終結，判決如下：
    主      文
確認原告對被告乙○○所有坐落臺中市○○區○○段一九六四之
八地號如附圖所示Ａ部分面積七一平方公尺土地；對中華民國所
有、被告財政部國有財產局為管理機關之坐落同段一九六○、一
九五九地號如附圖所示Ｂ部分面積七平方公尺、Ｃ部分面積七平
方公尺土地，及對被告庚○○所有坐落同段一九五四之七地號如
附圖所示Ｄ部分面積一平方公尺土地有通行權。
被告應將前項通路上之地上物除去，並應容忍原告鋪設柏油路面
通行，不得設置地上物或為任何妨害原告通行之行為。
訴訟費用由被告乙○○負擔百分之八十、被告財政部國有財產局
負擔百分之十九、由被告庚○○負擔百分之一。
本判決第二項於原告以新臺幣壹佰壹拾捌萬元供擔保後，得假執
行。
    事實及理由
甲、程序事項
    被告財政部國有財產局之法定代理人已於民國97年10月6日
    由郭武博變更為丁○○，有財政部國有財產局中區辦事處函
    文可證。被告財政部國有財產局以丁○○為法定代理人具狀
    聲明承受訴訟，經核於法並無不合。
乙、實體事項
壹、原告主張
一、原告所有坐落臺中市○○區○○段1963地號土地（下稱系爭
    1963地號土地）因與臺中市○○區○○路並無適宜聯絡而屬
    於袋地，無從為通常之使用，故有必要通行鄰地即被告乙○○所有坐落同段1964之8地號土地（下稱系爭1964之8地號土
    地）如「臺中市中正地政事務所97年9月30日臺中市○○區
    ○○段1964-8、1959、1960；1954-7地號土地之土地複丈成
    果圖」（即本判決附圖，下稱附圖）所示A部分面積71平方
    公尺土地（下稱A地），中華民國所有、被告財政部國有財
    產局為管理機關，坐落同段1960、1959地號土地（下稱系爭
    19 60、1959地號土地）如附圖所示B部分面積7平方公尺（
    下稱B地）、C部分面積7平方公尺土地（下稱C地）及被告庚○○所有坐落同段1954之7地號土地（下稱系爭1954之7地號
    土地）如附圖所示D部分面積1平方公尺土地（下稱D地）。
二、對被告抗辯之陳述：
（一）原告所有之系爭1963地號土地目前出租予訴外人許聰作
      為其經營之火鍋店附設之停車場，並由許聰向被告乙○○租用其所有之系爭1964之8地號部分土地作為系爭1963
      地號土地與中清路間之汽車聯絡通道，惟上開租賃契約為
      被告乙○○與許聰間之債權契約，與物權性質之通行權
      不同，故原告就本件訴訟具有確認利益。
（二）原告所有系爭1963地號土地東北側通往北屯區○○街之相
      鄰土地即同段1952、1948之4、1948之5、1948之6地號土
      地之地目皆屬於建地，且依原告所主張適宜之聯絡通路路
      寬3.5公尺計算，將占用面積85平方公尺土地，對前開4筆
      土地可供建築之面積產生重大影響，而嚴重貶損其利用價
      值，並非損害最少之處所及方法。況依現況論，原告所主
      張通行之被告乙○○所有系爭1964之8地號土地部分係屬
      法定空地，而被告財政部國有財產局管理之系爭1960、19
      59地號土地為國有水利地，皆不能興築建物，其經濟價值
      較低，依原告主張通行權之範圍對於各該所有權人均不致
      造成重大損害。至被告庚○○所有之系爭1954之7地號土
      地部分，因原告所主張確認通行權部分之面積僅1平方公
      尺土地，亦不致對被告庚○○之該土地利用產生重大損害
      。是以原告主張確認通行權之範圍應屬於損害最少之處所
      及方法等語。
（三）爰依民法第787條第1項、第788條之規定，請求確認原告
      對被告所有上開3筆土地均有通行權存在，且被告應將上
      開土地上之地上物除去，並容忍原告鋪設柏油路面通行，
      不得設置地上物或為妨害原告通行之行為。並聲明：請求
      判決如主文第一、二項所示。
貳、被告部分
一、被告乙○○則以：
    被告乙○○所有系爭1964之8地號土地部分屬法定空地，向
    來係圍起來，並未非法使用。原告所有系爭1963土地後面另
    有地方可通行至公路，且被告乙○○所有系爭1964之8地號
    土地目前亦租予訴外人許聰作為停車場通路之使用，故其
    訴請主張確認對被告乙○○所有之A地具有通行權，既無理
    由，亦無必要，且將對被告所有之系爭1964之8地號土地造
    成重大損失等語，資為抗辯。並聲明：駁回原告之訴。
二、被告財政部國有財產局則以：
（一）原告所有之系爭1963地號土地除經由被告管理之B地、C地
      通行至中清路外，亦可經由同段1948之6、1948之5、1948
      之4、1952地號等4筆土地至另一公路即同平巷，且該4筆
      土地現為空地，由此通行應屬對周圍地損害最小之處所及
      方法。
（二）依被告財政部國有財產局之行政規則即96年4月12日台財
      產局管字第0960011049號函釋略以申請通行土地適合處分
      者不予核發土地通行權使用同意書，應由申請人循其他方
      式取得欲通行位置國有土地之合法使用權源後，再行使用
      。原告主張通行之B地、C地坐落之系爭1959、1960地號土
      地之土地使用分區為住宅區，屬於可辦理標售處分之土地
      ，是以被告財政部國有財產局無法同意原告土地通行權之
      請求等語，資為抗辯。並聲明：駁回原告之訴。
三、被告庚○○則以：原告主張確認具有通行權之被告庚○○所
    有系爭1954之7地號土地係屬建地，土地使用分區為住五（
    見本院卷第83頁），目前正在建蓋5樓店面中，如容忍原告
    通行，以後就無法與其他土地聯合開發。況被告庚○○所有
    之系爭1954之7地號土地1坪約值42萬元，而由原告所有之系
    爭1963地號土地通往同德街方向之土地即同段1961地號土地
    1坪只有42,000元，鄰接之同段1962地號土地於97年11月26
    日第三拍流標，原告可自行前往應買等語，資為抗辯。並聲
    明：駁回原告之訴。
、本院之判斷：
一、按確認法律關係之訴，非原告有即受確認判決之法律上利益
    者，不得提起之，民事訴訟法第247條第1項前段定有明文。
    所謂即受確認判決之法律上利益，係指法律關係之存在與否
    不明確，致原告在私法上之地位有受侵害之危險，而此危險
    得以對於被告之確認判決除去之者而言（最高法院52年臺上
    字第1922號判例意旨參照）。本件原告主張其所有系爭1963
    地號土地就被告所有如附圖所示A、B、C、D地部分有通行權
    ，惟為被告所否認，則原告主張其有通行權之法律關係存在
    ，即不明確，致原告私法上之地位有受侵害之危險，且此項
    不明確得以確認判決予以排除，是原告提起本件訴訟確認通
    行權存在，應有確認利益，合先敘明。
二、兩造不爭之事實：
（一）原告主張系爭1963地號土地為其所有，系爭1964之8地號
      土地為被告乙○○所有，系爭1960、1959地號土地為中華
      民國所有由被告財政部國有財產局管理及系爭1954之7地
      號土地為被告庚○○所有等事實，業經提出各該地號土地
      之土地登記謄本為證，且為被告所不爭執，堪信為真實。
（二）原告所有之系爭1963地號土地目前係供作停車場使用，系
      爭1964之8、1960、1959地號土地均為空地，且與中清路
      相鄰。至原告所有系爭1963地號土地四周除上開空地外，
      西側為鋼筋水泥建物；南側臨同段1964之4、1960之5地號
      土地現為空地，但有傾倒之磚牆及雜物；東南側空地種植
      芒果樹等；東側遭占用，建有磚造水泥平房；東北側臨同
      段1952至1948之6地號土地，現為空地作停車場使用，停
      車場往東則臨同平巷；北側為磚造水泥建物等情，經本院
      於97年9月30日會同臺中市中正地政事務所測量員至現場
      勘測屬實，有勘驗筆錄、複丈成果圖及現場照片在卷可稽
      。
三、按土地因與公路無適宜之聯絡，致不能為通常使用者，土地
    所有人得通行周圍地以至公路。有通行權人，應於通行必要
    之範圍內，擇其周圍地損害最少之處所及方法為之，民法第
    787條第1項前段、第2項定有明文。立法意旨在於調和土地
    相鄰之關係，以全其土地之利用，故明定周圍地所有人負有
    容忍通行之義務；而是否與公路無適宜之聯絡致不能為通常
    之使用，應依其現在使用之方法判斷之；另是否為通常使用
    所必要，除須斟酌土地之位置、地勢及面積外，尚應考量其
    用途。而土地是否不能為通常使用，應斟酌土地之形狀、面
    積、位置及用途定之（最高法院81年台上字第2453號判決意
    旨參照）。又妨阻土地與公路適宜之聯絡，致不能為通常之
    使用者，土地所有人得請求除去之（最高法院88年台上字第
    2864號判決意旨參照）。經查：
（一）原告所有系爭1963地號土地是否為與公路無適宜聯絡之袋
      地？
      原告主張其所有之系爭1963地號土地四周與公路並無適宜
      之聯絡，業據其提出地籍圖謄本為證（見本院卷第7頁）
      ，復經本院勘驗現場屬實，有勘驗筆錄、現場照片及複丈
      成果圖在卷可憑（見本院卷第38至47頁）。又原告主張：
      其所有之系爭1963地號土地目前出租予訴外人許聰作為
      停車場使用，許聰復向被告乙○○承租系爭1964之8地
      號部分空地供作該停車場對外聯絡通道之用等情，有原告
      提出不動產租賃契約書2份在卷可憑（見本院卷第66頁至
      第69頁），且為被告乙○○所不爭（見本院卷第78頁），
      足認原告所有之系爭1963地號土地除經過周圍他人所有之
      土地外，無從與公路為適宜之聯絡，故原告所有之系爭
      1963地號土地係屬於袋地，要無可疑。
（二）原告通行系爭通路是否係損害最少之處所及方法？
    １、原告所有系爭1963地號土地與公路無適宜之聯絡，而被
        告所有系爭1964之8、1960、1959、1954之7地號土地與
        之毗鄰，位於系爭1963地號土地西南側，介於系爭1963
        地號土地與台中市○○路之間，此有前揭勘驗筆錄、現
        場照片及複丈成果圖在卷可憑，自屬於周圍土地。依兩
        造土地附近之地形（詳附圖），自原告所有系爭1963地
        號土地欲通往最近公路即中清路，通行如附圖所示A地
        、B地、C地、D地之方案確為距離最近之方案；又系爭
        通路現係空地，亦可供汽車進出原告所有之系爭1963地
        號土地，復有現場照片可稽（見本院卷第45頁），亦即
        系爭通路早已供原告所有系爭1963地號土地之進出。
    ２、被告乙○○及財政部國有財產局雖抗辯：原告所有系爭
        1963土地可經由相鄰之同段1952、1948之4、1948之5、
        1948之6地號土地之其中1筆，至另一公路即臺中市北屯
        區同德巷云云。惟上開4筆土地之地形均為長方形，甚
        為平整，且其地目皆屬建地，此有土地登記謄本在卷可
        稽（見本院卷第70頁至第73頁），如由原告所有之系爭
        1963地號土地經由上開4筆土地之一通行至公路，將有
        礙於上開4筆土地之整體利用，而貶損其使用價值。至
        被告乙○○所有之系爭1964之8地號土地，呈三角形，
        地目雖屬建地，然就原告主張通行之部分係靠近西南邊
        ，該部分係屬法定空地，此為被告乙○○所不爭執（見
        本院卷第79頁），依法不能重複使用搭建建物；被告財
        政部國有財產局管理之系爭1960地號土地地目為水、19
        59地號土地地目為道，此有土地登記謄本在卷可憑（見
        本院卷第10、11頁），該二筆土地地形呈長條彎曲狀，
        皆為不利於建築之地；又原告主張通行被告庚○○所有
        之系爭1954之7地號土地部分，僅有1平方公尺，亦對被
        告庚○○之上揭土地利用，不致產生重大損害。是以，
        本院認為原告主張通行附圖所示A、B、C、D地之之方應
        屬對周圍地損害最少之通行處所及方法。
（三）通行權人既有通行權存在，通行地所有人及其他占有人均
      有容忍之義務，如有阻止或妨害之行為，通行權人得依據
      民法第767條物上請求權之規定，請求予以禁止或排除。
      原告依民法第787條規定，對如附圖所示A地、B地、C地、
      D地之土地既有通行權存在，則被告應將前開其等所有土
      地上之地上物除去，並不得禁止或妨害原告通行，亦屬當
      然。原告為利用上開A地、B地、C地、D地通行至公路，以
      自行鋪設柏油之方法便利通行，亦核屬適當。
四、綜上所述，原告本於民法第787條第1項袋地通行權之法律關
    係，請求確認就被告各所有如附圖所示A地（面積71平方公
    尺）、B地（面積7平方公尺）、C地（面積7平方公尺）、D
    地（面積1平方公尺）之通行權存在，及被告應將上開通道
    內其等各所有土地上之地上物除去，並應容忍原告在前項有
    通行權之土地鋪設柏油並通行之，不得設置地上物或為任何
    妨害原告通行之行為，均為有理由，應予准許。
五、末按民法第787條第1項後段規定，有通行權者，對於通行地
    因此所受之損害，雖應支付償金，惟「償金」係指補償土地
    所有權人不能使用土地之損害，必於有通行權者，行使其通
    行權後，始有是項損害之發生，與通行權無對價關係（最高
    法院86年台上字第3265號、76年台上字第2646號判決意旨參
    照）。本件被告就通行權所致生之損害，是否向原告主張償
    金之支付，及其協議如何，與本件無關，應由兩造另行協商
    解決，附此敘明。
六、假執行之宣告：
    原告陳明願供擔保，就本判決主文第二項聲請宣告假執行，
    核無不合，爰酌定相當擔保金額准許之。
肆、結論：原告之訴為有理由，依民事訴訟法第78條、第85條第
    1項但書，第390條第2項判決如主文。
中    華    民    國    97    年    12    月    17    日
                      民事第三庭  法  官  黃渙文
以上正本係照原本作成。
如對本判決上訴，須於判決送達後20日內向本院提出上訴狀（須
附繕本）
中    華    民    國    97    年    12    月    17    日
                                  書記官


司法院資訊處製作；財團法人民間司法改革基金會備份。
